【裁判字號】    95,上更(一),501
【裁判日期】    951012
【裁判案由】    偽造文書等
【裁判全文】
臺灣高等法院刑事判決             95年度上更(一)字第501號
    上  訴  人
    即  被  告  甲○○
上列上訴人因違反著作權法等案件，不服臺灣板橋地方法院94年
度易字第189號，中華民國94年10月4日第一審判決（起訴案號：
臺灣板橋地方法院檢察署93年度偵字第16845號、94年度偵字第9
85號；及移送併辦94年度偵字第3984號），提起上訴，判決後，
經最高法院發回更審，本院判決如下：
    主  文
原判決關於被告甲○○部分撤銷。
甲○○共同連續犯明知係侵害著作財產權之光碟重製物而散布，
處有期徒刑捌月。扣案如附表貳至伍所示盜版遊戲光碟仟玖佰
肆拾肆片、記事本壹本、帳冊及預約訂購本各本、廣告單拾伍
張、光碟包裝封面貳拾張、盜版遊戲光碟目錄貳拾本、包裝袋
壹佰袋及光碟分裝袋壹仟佰個均沒收。
    事  實
一、甲○○係設於臺北縣板橋市○○路165號 「好聖地玩具店」
    之實際負責人，張書涵（業經最高法院判刑確定）則自民國
    93年5月間某日起受僱於甲○○， 負責店面商品銷售等業務
    。二人均明知附表一所示之商標圖樣分別係日商新力電腦娛
    樂股份有限公司（下稱日商新力公司）及日商光榮股份有限
    公司（下稱日商光榮公司）向經濟部中央標準局（現改制為
    經濟部智慧財產局）申請註冊登記，享有商標專用權之商標
    ，分別指定使用於附表一所示之商品，且均在專用期間內。
    而臺灣光榮綜合資訊股份有限公司（下稱臺灣光榮公司）、
    日商新力公司所生產之電視遊樂器遊戲光碟，在國內市場行
    銷多年，品質著有信譽，為相關消費大眾所共知之商品，附
    表二至五所示之電視遊樂器遊戲軟體分別係臺灣光榮公司及
    日商新力公司享有著作財產權之電腦程式著作。又 「Play
     Station Programmer Tools 」、「 ProgrammerTools for
     the Play Station2 computer entertainmentsystem,vers
    ion 1.0 」（或 Libra ry Codes for thePlayStation2 co
    mputer entertainment system,version1.0）電腦程式著作
     (以下簡稱 Library Programs）則係日商新力公司為使「
    Play Station 」、「 PlayStation 2 」系統之遊戲光碟軟
    體可對應置入「 PlayStation 」、「 PlayStation 2 」電
    視遊樂器主機平台執行所創作完成之電腦程式著作。另臺灣
    光榮公司所出品之遊戲軟體光碟透過「 PlayStation 2 」
    電視遊樂器主機執行後，在電視螢幕上會出現如附表一編號
    三號所示之商標圖樣，且會出現「 KOEI PRESENTS 」 等文
    字，足以表明為該公司享有著作財產權而製造、授權，或由
    日商光榮公司生產此一用意之證明；日商新力公司所出品之
    遊戲光碟透過「PlayStation 」電視遊樂器主機執行後，在
    電視螢幕上會出現如附表一編號一至二號所示之商標圖樣，
    且會出現「 Sony Computer Entertainment Inc., Present
    s 」等文字，透過「 Play Station 2 」電視遊樂器主機執
    行後，在電視螢幕上則會出現如附表一編號一至二號所示之
    商標圖樣，均用以表明為該公司享有著作財產權而製造或授
    權此一用意之證明。 詎2人竟基於散布前揭侵害著作財產權
    之光碟重製物、及販賣於同一商品使用相同註冊商標之仿冒
    商品之概括犯意聯絡，自93年6月間某日起， 先以每片新臺
    幣（下同）70元至100元之代價， 向真實姓名年籍不詳、綽
    號「阿龍」之成年男子購入前開盜版光碟片，並將盜版光碟
    目錄置於上開店內，供不特定顧客參考及選購用，並以每片
    50元至200元之價格販售予不特定之顧客牟利， 足以生損害
    於日商新力公司、光榮公司之信譽。嗣於93年10月19日下午
    1時40分許，為警持搜索票至上開店面查獲， 並扣得如附表
    二、三所示之盜版遊戲光碟3550片、及盜版遊戲光碟目錄16
    本、廣告單15張、記事本1本等物。
二、甲○○為警查獲後，復承前散布前揭侵害著作財產權之光碟
    重製物、及販賣於同一商品使用相同註冊商標之仿冒商品之
    概括犯意，自94年1月間某日起， 向真實姓名年籍不詳綽號
    「阿弟仔」之成年男子， 以每片70元至100元之代價購入如
    附表四、五所示侵害前揭新力公司商標權、電腦程式著作權
    之「PlayStation2」系統盜版電視遊樂器遊戲光碟後，再以
    每片2百元之價格，於上址以相同方式連續散布、 販賣予不
    特定顧客牟利，亦足生損害於日商新力公司之信譽。嗣於94
    年2月25日下午1時15分許，在上址為警查獲，並扣得如附表
    四、五所示之盜版遊戲光碟3百94片、及分裝袋1千3百個 、
    帳冊、預約訂購本各3本、盜版遊戲光碟目錄7本、盜版遊戲
    光碟包裝封面20張、盜版遊戲光碟包裝袋1百袋等物。
三、案經日商新力公司、臺灣光榮公司訴由內政部警政署保安警
    察第二總隊第一大隊第一中隊、及由日商新力公司訴由臺北
    縣政府警察局分別報請臺灣板橋地方法院檢察署檢察官偵查
    起訴及移送併案審理。
    理  由
一、訊據上訴人即被告甲○○固坦承於上揭時、地販賣扣案盜版
    光碟之事實，惟辯稱：我原本是賣玩具，是客人推薦我賣，
    我剛開始不知道是盜版，後來才知道是盜版，因為經濟上的
    考量，而且店沒有辦法馬上結束，就想偷偷賣。經查：
  (一)扣案光碟片均為未經授權、侵害臺灣光榮公司、日商新力公
    司享有著作財產權之上開電腦程式著作之光碟重製物，及於
    光碟表面之印刷印有仿冒如附表一所示之商標圖樣等事實，
    業據證人葉茂華（詳偵字第16945號卷第24頁）、乙○○（
    詳偵字第16845號卷第31頁）、劉晉榮（ 詳偵字第3984號卷
    第12頁）於警訊中證述甚詳，並有盜版光碟片清冊2份（ 見
    偵字第16845號卷第99至107頁、 偵字第3984號卷影本第125
    頁反面至128頁）、「鑑視證明暨鑑視結果」4紙（見偵字第
    16845號卷第26至27頁、偵字第3984號卷影本第27至28頁 ）
    、商標註冊證5紙（見偵字第16845號卷第28、29、36、76、
    81頁）、盜版光碟片之照片（見偵字第16845號卷第85頁 、
    偵字第3984號卷影本第84至87 頁）、 原審勘驗盜版遊戲光
    碟筆錄（見原審卷第七一頁）附卷可稽，暨前開盜版光碟片
    共計3千9百44片扣案（見偵字第16845號卷第96頁、 偵字第
    3984號卷第18頁）可佐。再被告與共同被告張書涵於前揭時
    間內，販賣前述盜版光碟之事實，亦據證人何存忠於偵查中
    證述在卷（詳偵字第16845號卷第92頁反面至93頁）， 並有
    現場照片附卷（見偵字第16845號卷第51至52頁、偵字第398
    4號卷第20至24頁）可稽及前揭扣案物品可佐。 是被告與張
    書涵共同販賣盜版光碟片之事實，堪以認定。
  (二)被告甲○○雖辯稱剛開始不知道是盜版云云。惟被告甲○○
    於原審供承：「我店內也有賣合法的片子，但是價錢比較高
    ，一般人消費不起，所以會要求我們賣台片。」等語（詳原
    審卷第27頁），足徵被告甲○○在販入盜版光碟時，從合法
    光碟與盜版光碟之進貨價格有明顯之差異，其應能確切分辨
    所販入扣案之光碟片係屬盜版光碟。蓋被告甲○○為中年之
    人，具有正常之智識能力，並有銷售電視遊樂器軟體之經驗
    ，其所販售之光碟片包裝簡陋，價格比原廠光碟片低廉甚多
    ，且非自原廠或經銷商之正常管道進貨，其對此來路不明、
    價格低廉之光碟片，焉有不知為盜版之理。再觀盜版光碟片
    係置於店面後方房間內之架上及紙箱內等情相符（見偵字第
    16845號卷第51、52頁）。 準此益徵被告甲○○應知其所販
    賣扣案之光碟片係屬盜版品。蓋銷售電視遊樂器光碟片，一
    般正常店家係將商品置於店面供客人選購，然被告甲○○卻
    反而將商品藏置於店面後方，此實與常情有違，可見被告甲
    ○○係基於避免查緝之動機，方將盜版光碟片藏於店面後方
    無疑。
  (三)另共同被告張書涵雖於前審辯稱不知其所賣之光碟片係盜版
    云云。惟被告張書涵在上揭「好聖地玩具店」工作時間，長
    達約5個月之久，其每日接觸購買盜版光碟片之顧客， 從渠
    等之言談中，當可知悉顧客係為貪便宜，才會來購買盜版光
    碟片。再被告張書涵於警訊中供稱：「（問：妳是如何販賣
    盜版遊戲光碟給客人…？）客人先在櫃臺的目錄挑選，告知
    我要購買哪些遊戲片，我再到一樓後方的房間拿出客人要的
    遊戲片交給客人」等語 （詳偵字第16845號卷第17頁反面）
    ，此與一般正常店家係將商品置於店面供客人選購之交易方
    式不同，而被告張書涵在上址工作時係將滿二十歲之人，其
    對商品買賣之正常交易方式，應有一定之認識，故其對此異
    於常態之交易方式，應知係為避免被查緝。
  (四)綜上，可見被告與共同被告張書涵均應知所販售之光碟片乃
    係非法之盜版光碟，已臻灼然。故被告與張書涵上開所辯，
    要屬飾卸之詞，不足採信。本案事證明確，被告犯行堪以認
    定，應依法論科。
二、法律適用之比較：修正後刑法第2條第1項規定：「行為後法
    律有變更者，適用行為時之法律。但行為後之法律有利於行
    為人者，適用最有利於行為人之法律」。被告行為後，刑法
    第56條業於民國94年1月7日修正公布，並於95年7月1日施行
    ，按以刑法第56條連續犯之規定業已刪除，則被告之犯行，
    因行為後新法業已刪除連續犯之規定，此刪除雖非犯罪構成
    要件之變更，但顯已影響行為人刑罰之法律效果，自屬法律
    有變更，依新法第2條第1項規定，比較新、舊法結果，仍應
    適用較有利於被告之行為時法律即舊法論以連續犯（最高法
    院95年第8次刑事庭會議決議參照）。 故本件應依修正前刑
    法適用之。
三、被告明知所販入之上開盜版遊戲光碟片，係侵害臺灣光榮公
    司、日商新力公司享有著作財產權之光碟重製物，猶意圖營
    利，而擅自以移轉所有權之方法加以散布，核渠等此部分所
    為，係犯著作權法第九十一條之一第三項、第二項之散布盜
    版光碟罪。按著作權法雖於九十三年九月一日修正公布、同
    年月三日生效施行，惟本件被告二人所為乃係連續犯，其一
    部分之行為既係於該法修正施行後所為，即不涉及刑罰法律
    之變更，附此敘明。又按商標之使用，係指為行銷之目的，
    將商標用於商品、服務或其有關之物件，或利用平面圖像、
    數位影音、電子媒體或其他媒介物足以使相關消費者認識其
    為商標，商標法第六條定有明文。是透過電磁作用，如以遊
    樂器、光碟機、電腦主機之操作為媒介，於電視或電腦螢幕
    前出現商標圖樣者，其標示型態足供一般商品購買人認識其
    所表彰之商品來源者，自屬商標之使用範疇。扣案附表二至
    五所示盜版遊戲光碟表面之印刷，及置入遊戲主機執行後於
    電視螢幕上會出現如附表一所示之商標圖樣，核被告此部分
    所為，係犯商標法第82 條之販賣未得商標權人同意，於同
    一商品，使用相同註冊商標之商品罪。
四、公訴人於原審審判期日時另追加被告涉犯修正前刑法第 216
    、第210條、第220條第2項之行使偽造私文書之罪名云云 ，
    日商新力公司所出品之遊戲光碟透過「PlayStation」 電視
    遊樂器主機執行後，會出現「Sony ComputerEntertainment
    Inc., Presents」等文字，惟查：扣案之仿冒盜版遊戲光碟
    片，並非新力公司所生產或授權生產之遊戲光碟片，惟記載
    上開授權文字，表示該等遊戲光碟片係新力公司所生產或授
    權生產之一定用意證明，固屬刑法所規範之準私文書。惟扣
    案光碟上之上開文書並非被告所偽造，而光碟係被告所購入
    ，此亦為公訴所認定之事實。至販賣仿冒之光碟片，是否成
    立修正前刑法第216條之行使偽造文書罪，因其態樣不一 ，
    販賣者是否以偽作真之意思販賣﹖有無本於仿冒光碟內容之
    偽造準文書有所主張？是否足以生損害於公眾或他人﹖應依
    販賣者主觀之意思及客觀之行為，以資審斷。如販賣者主觀
    上係以偽作真之意思販賣，且知買受者一經藉機器或電腦之
    處理，仿冒光碟內容之偽造準文書必當顯現，仍予以出售，
    將該偽造之準文書置於可能發生文書功能之狀態下，應認係
    對偽造準文書之內容有所主張之行使行為，苟足以生損害於
    公眾或他人，即應成立行使偽造文書罪，買受者是否知其為
    仿冒品，並非所問。若販賣者主觀上並無以偽作真之意思，
    則不成立行使偽造文書罪（最高法院94年第12次刑事庭會議
    決議參照）。被告一再供述：上揭扣案光碟係向綽號「阿龍
    」之人所購入的等語。且依實際市場交易情形，有著作權正
    版之光碟與盜版之光碟，價格相差極大。此亦據告訴代理人
    劉哲嘉律張師於本院審判時陳述謂正版遊戲光碟一片約一千
    六百元至二千元等語屬實 (見本院95年9月28日審判筆錄)，
    而一般購買遊戲光碟之消費者，亦均為貪圖便利而購買盜版
    品，對盜版光碟均心知肚明。被告既同時販售盜版光碟、價
    格顯較正版便宜甚多，買盜版者又知悉所購買者為盜版光碟
    ，則被告黃不池並無以偽作真之意思，且買受者知為仿冒品
    ，揆諸上開最高法院最新見解，自不構成行使偽造私文書罪
    。因此部分與前開有罪科刑之違反商標法、著作權法部分有
    裁判上一罪關係，自無庸另為無罪之諭知，附此敘明。
五、被告與共同被告張書涵有犯意聯絡、行為分擔，俱屬共同正
    犯。被告先後多次擅自以移轉所有權之方法散布侵權光碟重
    製物之犯行、明知係侵害他人商標專用權之商品而販賣之犯
    行及行使偽造準私文書之犯行，均時間緊接，犯罪構成要件
    相同，顯各係基於概括犯意為之，為連續犯，均應依修正前
    刑法第56條之規定論以一罪，並各加重其刑。被告以一行為
    同時觸犯上開二罪，係以一行為觸犯數罪名，為想像競合犯
    ，應從一重以著作權法第91條之1第3項處斷。又公訴人起訴
    事實雖未敘及前開侵害日商新力公司Library Programs電腦
    程式著作，然該部分之事實既與公訴人起訴部分之犯罪事實
    有想像競合之裁判上一罪關係，應為起訴效力所及，本院自
    應併予審究。 另本件檢察官雖僅起訴93年1月間起至同年10
    月19日為警查獲時止連續販賣前開盜版遊戲光碟片之犯行，
    然被告自94年1月間某日起至同年2月25日再次為警查獲時止
    ，連續在上址販賣盜版遊戲光碟片之行為，既係基於概括犯
    意為之，為連續犯，屬裁判上之一罪，其一部起訴之效力及
    於全部，且經檢察官移送併案審理，基於審判不可分原則，
    本院自得併予審究，附此敘明。
七、原審予以被告論罪科刑，固非無據，惟查，原審認被告另涉
    犯行使偽造私文書罪名，尚有未合，理由詳如，又原審未及
    為新舊法比較適用，亦有未洽。上訴人即被告上訴意旨認原
    審判決有誤，量刑過重，尚有理由。爰審酌被告之素行，為
    貪小利，故意侵害他人之智慧創作，嚴重侵害他人享有之智
    慧財產權等，並破壞我國保護智慧財產權之國際形象，被告
    甲○○身為負責人，居於主要之犯罪地位，且被告經警查獲
    後仍不知悔改，繼續販賣，及渠販賣光碟片之數量，對於告
    訴人所造成之損害，暨其犯後坦承之態度等一切情狀，量處
    被告有期徒刑八月。另扣案附表二至五所示仿冒及盜版之遊
    戲光碟共計3944片除係被告犯著作權法第91條之罪所用之物
    外，亦為侵害他人商標權之物，不問屬於犯人與否，均應依
    著作權法第98條及商標法第83條之規定沒收；其餘扣案之記
    事本1本、帳冊及預約訂購本各3本、廣告單15張、光碟包裝
    封面20張、盜版遊戲光碟目錄23本、 包裝袋100袋及光碟分
    裝袋1300個等物，則為被告犯著作權法第91條之1第3項之罪
    所用之物，亦不問屬於犯人與否，均應依著作權法第98條規
    定予以沒收。
據上論斷，應依刑事訴訟法第369條第1項前段、第364條、第299
條第1項前段，商標法第82條、第83條、 著作權法第91條之1第3
項、第98條，刑法第2條第1項、第11條前段、修正前刑法第28條
、第56條、第55條，判決如主文。
本案經檢察官周誠南到庭執行職務。
中    華    民    國    95    年    10    月   12     日
                  刑事第４庭    審判長法  官  蔡秀雄
                                      法  官  黃金富
                                      法  官  周煙平
以上正本證明與原本無異。
如不服本判決，應於收受送達後十日內向本院提出上訴書狀，其
未敘述上訴之理由者並得於提起上訴後十日內向本院補提理由書
（均須按他造當事人之人數附繕本）。
                                      書記官  蕭麗珍
中    華    民    國    95    年    10    月    16    日
附錄：本案論罪科刑法條
商標法第82條
明知為前條商品而販賣、意圖販賣而陳列、輸出或輸入者，處一
年以下有期徒刑、拘役或科或併科新臺幣5萬元以下罰金。
商標法第83條
犯前二條之罪所製造、販賣、陳列、輸出或輸入之商品，或所提
供於服務使用之物品或文書，不問屬於犯人與否，沒收之。
著作權法第91條之1第3項
犯前項之罪，其重製物為光碟者，處6月以上3年以下有期徒刑，
得併科新臺幣20萬元以上2百萬元以下罰金。但違反第87條第4款
規定輸入之光碟，不在此限。
著作權法第98條
犯第91條至第93條、第95條至第96條之1之罪，供犯罪所用或因
犯罪所得之物，得沒收之。但犯第91條第3項及第91條之1第3項
之罪者，其得沒收之物，不以屬於犯人者為限。


司法院資訊處製作；財團法人民間司法改革基金會備份。
